ACORDAO-COMPLETO-2516632

ACÓRDÃO 18908/2021 ATA 41/2021 - PRIMEIRA CÂMARA

VISTOS, relatados e discutidos estes autos de tomada de contas especial instaurada pelo Ministério do Turismo, relativamente ao convênio 1820/2009 celebrado com o município de Tenente Laurentino Cruz/RN, cujo objeto era a realização do "1º Réveillon Fest da Serra".
ACORDAM os ministros do Tribunal de Contas da União, reunidos em sessão da 1ª Câmara, diante das razões expostas pelo relator, em:
9.1. arquivar, sem julgamento de mérito, esta tomada de contas especial, com fundamento no art. 212 do RI/TCU, c/c arts. 6º, II, da IN TCU 71/2012, em virtude de ausência de pressuposto de desenvolvimento regular do processo, haja vista a constatação de ter transcorrido prazo superior a dez anos entre e primeira notificação nos autos do espólio do Sr. Airton Laurentino Júnior, a citação promovida pela Secex-TCE, e a data provável da ocorrência de dano ao erário, cabendo ao Ministério do Turismo observar o disposto no art. 16, inciso III, da referida instrução normativa;
9.2. enviar cópia deste acórdão ao concedente e ao espólio do responsável, o qual estará disponível, no dia seguinte a sua oficialização, para a consulta no endereço www.tcu.gov.br/acordaos.

Tomada de contas especial instaurada pelo Ministério do Turismo em razão de não comprovação da regular aplicação dos recursos repassados por convênio que teve como objeto evento "1º Réveillon Fest da Serra".

Primeira Câmara

Município de Tenente Laurentino Cruz/RN.

3. Interessados/Responsáveis:
3.1. Interessado: Ministério do Turismo (05.457.283/0001-19).
3.2. Responsável: Airton Laurentino Junior (XXX.234.004-XX).

13.1. Ministros presentes: Benjamin Zymler (na Presidência), Vital do Rêgo e Jorge Oliveira.
13.2. Ministros-Substitutos presentes: Augusto Sherman Cavalcanti e Weder de Oliveira (Relator).

WEDER DE OLIVEIRA

Reproduzo, a seguir, com os ajustes de forma, a instrução da Secretaria de Controle Externo de Tomada de Contas Especial (Secex-TCE) [footnoteRef:2]: [2:  Peça 97.] 
"INTRODUÇÃO
1. Cuidam os autos de tomada de contas especial instaurada por Ministério do Turismo, em desfavor de Airton Laurentino Junior (CPF: XXX.234.004-XX) , em razão de não comprovação da regular aplicação dos recursos repassados pela União realizadas por meio do Convênio 1820/2009, registro Siafi 727155, (peça 5) firmado entre o Ministério do Turismo e município de Tenente Laurentino Cruz - RN, e que tinha por objeto o instrumento descrito como '1º Réveillon Fest da Serra'.
HISTÓRICO
2. Em 7/4/2017, com fundamento na IN/TCU 71/2012, alterada pela IN/TCU 76/2016 e DN/TCU 155/2016, o dirigente da instituição Ministério do Turismo autorizou a instauração da tomada de contas especial (peça 28) . O processo foi registrado no sistema e-TCE com o número 247/2018.
3. O Convênio 01820/2009, registro Siafi 727155, foi firmado no valor de R$ 105.700,00, sendo R$ 100.000,00 à conta do concedente e R$ 5.700,00 referentes à contrapartida do convenente. Teve vigência de 23/12/2009 a 30/4/2010, com prazo para apresentação da prestação de contas em 31/5/2010. Os repasses efetivos da União totalizaram R$ 100.000,00 (peça 7) .
4. A prestação de contas e complementações enviadas foram analisadas por meio dos documentos constantes nas peças 25 e 39.
5. O fundamento para a instauração da Tomada de Contas Especial, conforme consignado na matriz de responsabilização elaborada pelo tomador de contas, foi a constatação da seguinte irregularidade: 
Não comprovação da boa e regular aplicação dos recursos recebidos da União, por meio do convênio 727155/2009, celebrado entre o Ministério do Turismo e a prefeitura do município Tenente Laurentino Cruz - RN.
6. O responsável arrolado na fase interna foi devidamente comunicado e, diante da ausência de justificativas suficientes para elidir a irregularidade e da não devolução dos recursos, instaurou-se a tomada de contas especial.
7. No relatório (peça 61) , o tomador de contas concluiu que o prejuízo importaria no valor atualizado sem juros em 26/6/2020 de R$ 174.721,72, imputando-se a responsabilidade a Airton Laurentino Junior, falecido (a) , Prefeito, no período de 1/1/2009 a 31/12/2012, na condição de gestor dos recursos. 
8. Em 16/4/2019, a Controladoria-Geral da União emitiu o relatório de auditoria (peça 62) , em concordância com o relatório do tomador de contas. O certificado de auditoria e o parecer do dirigente do órgão de controle interno concluíram pela irregularidade das presentes contas (peças 63 e 64) .
9. Em 21/5/2019, o ministro responsável pela área atestou haver tomado conhecimento das conclusões contidas no relatório e certificado de auditoria, bem como do parecer conclusivo do dirigente do órgão de controle interno, manifestando-se pela irregularidade das contas, e determinou o encaminhamento do processo ao Tribunal de Contas da União (peça 65) .
10. No âmbito deste Tribunal, face a informação do Ofício 3490/2018/MTur (peça 57) de que o responsável faleceu em 15/3/2016, a Secex/TCE entendeu pertinente (peças 67, 68, 69) realizar diligência: i) ao Poder Judiciário do Rio Grande do Norte - Comarca de Tenente Laurentino Cruz/RN, e ii) ao Cartório Único de Notas e Registros de Tenente Laurentino Cruz/RN para que informassem: a) se há registro de instauração do inventário ou do arrolamento de bens do Sr. Airton Laurentino Junior (CPF XXX.234.004-XX) , e, em caso positivo, encaminhe a completa qualificação do inventariante do espólio e caso não exista registro, encaminhe a completa qualificação do administrador provisório, se houver; e b) se há registro da partilha de bens do Airton Laurentino Junior (CPF XXX.234.004-XX) , e, em caso positivo, encaminhe cópia da sentença e a qualificação completa dos sucessores.
11. Em resposta aos Ofícios 14963/2019/TCU (peça 72) e 14964/2019/TCU (peça 73) , o Poder Judiciário do Rio Grande do Norte (peça 77) e o Cartório de Notas e Registros de Tenente Laurentino Cruz/RN (peça 74) informaram que não há nenhum registro/documento de inventário, arrolamento de bens ou registro de partilha em nome do Sr. Airton Laurentino Junior.
12. Com isso, após análise preliminar (peça 80) , a Secex/TCE realizou a citação do espólio do responsável, nos seguintes termos (peças 80, 81 e 82) :
Débito relacionado somente ao responsável Airton Laurentino Junior (CPF: XXX.234.004-XX) , falecido, Prefeito, no período de 1/1/2009 a 31/12/2012, na condição de gestor dos recursos.
Irregularidade 1: não comprovação da execução física do objeto do convênio.
Evidências da irregularidade: documentos técnicos presentes nas peças 25 e 39.
Normas infringidas: Constituição Federal art. 37, caput c/c o art. 70, parágrafo único; Decreto-lei 200/67, art. 93; Portaria interministerial 127/2008 e Termo de Convênio.
Conduta: na parcela D1 - não apresentar imagens (fotografias ou filmagens) ou outros documentos que provassem a execução dos itens previstos no plano de trabalho e pagos com recursos do convênio.
Nexo de causalidade: A não apresentação de documentos que comprovassem a execução dos itens previstos no plano de trabalho resultou na presunção de dano ao erário.
Culpabilidade: não há excludentes de ilicitude, de culpabilidade e de punibilidade; é razoável supor que o responsável tinha consciência da ilicitude de sua conduta; era exigível conduta diversa da praticada, qual seja, comprovar por meio de documentos a efetiva execução de todos os itens previstos no plano de trabalho.
Irregularidade 2: ausência de comprovação de que as empresas que não detinham direitos de exclusividade, contratadas irregularmente por inexigibilidade, pagaram o cachê de bandas ou cantores que realizaram o evento.
Evidências da irregularidade: documentos técnicos presentes nas peças 11, 19, 15, 16, 13 e 14.
Normas infringidas: Art. 70, parágrafo único, da Constituição Federal de 1988; art. 93, do Decreto-lei 200, de 25 de fevereiro de 1967; art. 50, §3º, da Portaria Interministerial 127/2008, Acórdão 96/2008-TCU-Plenário, Acórdão 1435/2017-TCU-Plenário e Termo do Convênio.
Conduta: na parcela D1 - não apresentar notas fiscais e recibos (ou outros documentos equivalentes) emitidos em nome das bandas e cantores e assinados por seus representantes legais ou pelos seus empresários exclusivos, sendo essa representação ou exclusividade registrada em cartório.
Nexo de causalidade: A não apresentação de notas fiscais e recibos (ou outros documentos equivalentes) emitidos em nome das bandas e cantores e assinados por seus representantes legais ou pelos seus empresários exclusivos impediu comprovação do nexo causal entre os recursos federais transferidos e os pagamentos efetuados, visto que não se provou que os valores pagos ao intermediário contratado efetivamente foi repassado as banda e artistas que realizaram shows, resultando em presunção de prejuízo ao erário.
Culpabilidade: não há excludentes de ilicitude, de culpabilidade e de punibilidade; é razoável supor que o responsável tinha consciência da ilicitude de sua conduta; era exigível conduta diversa da praticada, qual seja, assegurar que as bandas e cantores que se apresentaram no evento efetivamente receberam o valor dos pagamentos especificados no plano de trabalho.
Cofre credor: Tesouro Nacional.
Débito relacionado às irregularidades 1 e 2: 
	Data de ocorrência
	Valor histórico (R$) 
	Identificador da parcela

	12/2/2010
	86.748,20
	D1

	10/3/2010
	17,76
	C1

	Valor atualizado do débito (sem juros) em 3/7/2020: R$ 138.834,55
12.1. Após o pronunciamento da Secex/TCE, de 13/7/2020 (peça 82) , a comunicação foi efetivada, conforme o seguinte documento:
	Responsável
	Documento
	Peça
	Dt da Ciência
	Peça

	Airton Laurentino Junior (Espólio) 
	Ofício 36306/2020-TCU/Seproc
	87
	22/9/2020
	88 

12.2. A defesa foi apresentada pelos representantes do Espólio do Sr. Airton Laurentino Junior à peça 89 a seguir analisada.
EXAME TÉCNICO
13.	Alegações de defesa apresentada pelo Sr. Airton Laurentino Junior, Espólio (peça 89) :
13.1. Inicialmente a defesa alegou que os itens cobrados, tais como fotografias ou filmagens em que conste a apresentação dos artistas no dia do evento, não podem ser exigidos como condicionante da aprovação das contas, pois eles não faziam parte do plano de trabalho e tampouco do instrumento de convênio.
13.2. Quanto à não apresentação dos contratos de exclusividade das bandas Forrozão Aryaxe, Alcymar Monteiro e Forró do Bagaço com os empresários contratados registradas em cartório, alegou que a interpretação do MTur foi a de que o procedimento de inexigibilidade poderia ser realizado para contratações por meio de intermediários ou por representantes dos artistas, bastando para tanto que fosse apresentado a carta de exclusividade para a data e local específicos, juntamente com o contrato de representação sem data e local específicos.
13.3. Nesse contexto, destacou que as cartas de exclusividades apresentadas para o dia e o local do evento foram assinadas por seus empresários exclusivos, bem como os orçamentos foram assinados pela empresa intermediária (Gargalheiras Produções CNPJ 06.267.680/0001-90) .
13.4. Ressaltou que a área técnica do Ministério do Turismo tinha conhecimento, muito antes de aprovar o plano de trabalho, de que se tratava de intermediação e mesmo assim não solicitou outros orçamentos, o que restaria frustrado, pois nenhuma outra empresa teria exclusividade daquelas bandas para aquela data. Ademais, defendeu que os custos das contratações foram condizentes com os praticados no mercado da região.
13.5. Defendeu, ainda, que as irregularidades apontadas não geraram dano ao Erário, que não houve má-fé na gestão dos recursos repassados mediante o Convênio 1820/2009 (SIAFI 727155) e que face ao longo período perpetrado entre a pactuação do convênio em 2009 até os dias atuais o mais admissível neste momento seria o trancamento deste processo pelo TCU.
13.6. Por fim, requereu (peça 89, p. 6) o julgamento pela regularidade das contas, ou se outro for o entendimento deste Tribunal, que sejam julgadas regulares com ressalva e seja dada quitação, de modo a desconstituir as imputações legais aplicadas, seguindo-se o arquivamento dos respectivos autos com supedâneo no art. 16, inciso II, c/c art. 18 e 23, inciso II, da Lei 8.443/1992. 
14.	Análise:
14.1. Quanto a exigência dos itens (fotografias/filmagens em que constem a apresentação dos artistas no dia do evento) , esclarece-se que embora o convênio 1820/2009 não tenha estabelecido de forma específica a necessidade de envio pelo convenente de fotos com nome do evento, a logomarca do Ministério do Turismo e a identificação das bandas. Ocorre que no processo TC Processo 009.845/2012-7, que tratou de consulta do Ministério do Turismo ao TCU em relação à dúvida quanto aos documentos necessários para comprovação dos eventos referentes a convênios celebrados anteriormente ao ano de 2010, esta Corte decidiu, no Acórdão 1459/2012-TCU-Plenário: 
		9.2. responder ao consulente que:
9.2.1 a análise de prestação de contas relativas a convênios celebrados pelo Ministério do Turismo deve observar, quanto aos documentos que a compõem, a legislação vigente à época da celebração da avença e o prescrito no termo de ajuste, sendo sempre necessário que o cumprimento do objeto pelo convenente reste indubitavelmente comprovado;
9.2.2 para as situações anteriores a 2010, caso os documentos enumerados no art. 28 Instrução Normativa STN 1/97 e no art. 58 da então vigente Portaria Interministerial 127/2008 não sejam suficientes para comprovar a execução do objeto do convênio, poderão ser exigidos outros elementos de prova, tais como os estabelecidos a partir daquele ano (fotografias, jornais pós-evento, CDs, DVDs, entre outros) . 
14.1.1. Nesse contexto, cita-se, ainda o alerta dado ao convenente pelo MTur, por meio do Parecer Técnico 1841/2009, antes da assinatura do convênio, in verbis (peça 3, p. 4) :
 (...) 
Aproveitamos a oportunidade para ressaltar que é de fundamental importância informar ao CONVENENTE que, na execução das despesas de todos os serviços descritos na Proposta em epígrafe, com os recursos recebidos em transferência, deverão ser adotados os procedimentos estabelecidos pela Lei nº 8666/93 e, por ocasião da prestação de contas, deverão ser apresentados documentos, amostras, fotos e gravações do material de divulgação produzido, bem como, declaração expressa - do Convenente e de uma Autoridade local - e fotos da realização do evento, de modo que seja comprovada a contratação e execução de todos os serviços previstos no Plano de Trabalho analisado.
14.1.2. Assim, tendo em vista que a defesa não logrou êxito em demonstrar as evidências (fotografias, jornais pós-evento, CDs, DVDs, entre outros) que comprovassem indubitavelmente: 1- a realização do show (Banda Forró do Bagaço, R$ 10.000,00; Banda Forrózão Aryaxe, R$ 24.000,00) ; 2- os itens de infraestrutura de evento (Banheiros químicos, R$ 2.500,00; Gerador, R$ 4.000,00.) ; 3- o item 'Segurança', R$ 1.200,00, rejeita-se as alegações de defesa quanto a comprovação da execução física do convênio 
14.1.3. Registra-se que o valor total deste débito, considerando o percentual dos recursos federais, é de R$ 39.448,20 (R$ 41.700,00 * 0,9460) . 
14.2. Quanto à não apresentação dos contratos de exclusividade das bandas, o entendimento deste Tribunal é de que a inexigibilidade se aplica somente ao artista ou banda e não a produtora de eventos e, portanto:
a) A contratação de artistas, via intermediário, por inexigibilidade de licitação, baseada em exclusividade, deve ser feita mediante a apresentação de Contrato de Exclusividade.
b) Não são contratos de exclusividade considerados legalmente válidos para fins de contratação de intermediários de artistas por inexigibilidade, a serem pagos com recursos federais, os documentos: i. restritos ao dia do evento; ii. restritos à localidade do evento; iii. não registrados em cartório.
c) A não apresentação do contrato de exclusividade pela entidade convenente, ou a apresentação de contrato não considerado válido, configura burla ao art. 25, inciso III, da Lei 8.666/1993.
d) Em caso de ocorrência no disposto na alínea 'c' (contratação indevida de intermediário de artistas por inexigibilidade) , para se considerar que há uma segunda irregularidade, de não comprovação da boa e regular utilização de recursos, causadora de danos ao Erário, deverá se verificar a ocorrência de uma dessas duas situações: i. inexecução física; ou ii. ausência de comprovação de nexo causal entre os recursos do convênio e pagamentos aos artistas (entenda-se como nexo causal, o pagamento ao artista, ao representante legal da banda, ou ao intermediário exclusivo legalmente constituído) .
14.2.1. Ante a jurisprudência exposta, observa-se que a exigência de recibos de cachês decorre do próprio dever de prestar contas, que inclui a comprovação do nexo financeiro do ajuste.
14.2.2. Contudo, para o presente caso, tendo em vista:
a) ausência de cobrança de recibos de cachês, dentre os documentos exigidos para prestação de contas no termo de convênio.
b) inexistência de ato normativo referente a convênios no setor turismo, à época dos fatos, que exigisse tal obrigação; 
c) ausência de entendimento do TCU, que orientasse ou determinasse a exigência de tais documentos de pagamento da Contratada aos artistas e bandas.
d) no período entre a celebração, a execução e a prestação de contas, o gestor, em momento algum, foi cientificado da existência de necessidade de recibos de cachês de artistas; 
e) o Acórdão 1435/2017-TCU-Plenário foi prolatado 8 anos após a execução do ajuste.
14.2.3. Verifica-se que quase dez anos após os fatos do convênio, o responsável está sendo cobrado por documentos sobre os quais ele não tinha como saber que lhe eram exigíveis, pois o termo de convênio não previa essa obrigação (nem a legislação) . 
14.2.4. Assim, mesmo com o dever de prestar contas, prestigiado nas linhas anteriores dessa instrução, não se pode exigir desse gestor essa documentação a essa altura.
14.2.5. Dito isso, para o caso vertente, o entendimento do Acórdão 1435/2017-TCU-Plenário, deve ser desconsiderado, visto que sua utilização implicaria em desrespeito ao Contraditório e à Ampla Defesa do responsável. 
14.2.6. Cabe relatar que, ao apreciar situação bastante assemelhada à presente, o TCU deliberou pela elisão do débito decorrente da irregularidade em comento, conforme consta do voto condutor do Acórdão 2256/2019-TCU-Segunda Câmara, da relatoria do Ministro Aroldo Cedraz, o seguinte excerto:
12.	Deixo de acolher a proposta alternativa formulada pelo douto representante do Ministério Público/TCU com vistas à 'renovação da citação do sr. Gilberto Muniz Dantas, ex-prefeito do Município de Fagundes-PB, pelo valor original de R$ 100.000,00 (data da ocorrência: 20.8.2008) , tendo em vista a não comprovação da boa e regular aplicação dos recursos, ante a ausência de documentação comprobatória (documentos fiscais/recibos) dos cachês efetivamente pagos às bandas identificadas no projeto básico/plano de trabalho (peça 2, pp. 69/73) , impossibilitando a verificação do nexo causal entre os recursos transferidos e as despesas indicadas na prestação de contas' (peça 32, p. 7; negrito consta no original) .
13.	E assim o faço, levando em consideração o fato de que a pessoa jurídica contratada em 2008 pelo Município de Fagundes-PB para promover os shows anunciados para a Festa de 'São João Antônio' foi a empresa Sheila Promoções, Eventos e Serviços Eireli - ME, de modo que deveria ter sido ela, e ninguém mais, a emissora das notas fiscais e recibos, assim como a destinatária dos respectivos pagamentos. Inexistiu, portanto, qualquer descumprimento ao Termo de Convênio 772/2008, à Portaria Interministerial 127/2008, aos arts. 62 e 63 da Lei 4.320, de 17/3/1964, e ao art. 93 do Decreto-Lei 200, de 25/2/1967, indicados como fundamentação jurídica das citações realizadas nos presentes autos (peças 9 e 22) .
14.	Não faz sentido, destarte, que somente agora, em sede de tomada de contas especial, se exija do Sr. Gilberto Muniz Dantas a apresentação de 'documentação comprobatória (documentos fiscais/recibos) dos cachês efetivamente pagos às bandas identificadas no projeto básico/plano de trabalho' como condição para reconhecimento de nexo causal entre os recursos repassados ao Município de Fagundes-PB por força do Convênio 772/2008 e os pagamentos efetuados com a realização, em 2008, da Festa de 'São João Antônio' naquela localidade. Obviamente, a apresentação desse rol de documentos probatórios se torna obrigatória nos ajustes em que o termo de convênio contemple tal exigência, o que, entretanto, não se verifica neste TC-Processo 003.545/2015-6.
14.2.7. Nesse contexto, a alegação de defesa deve ser acolhida, e deve ser considerada elidida a irregularidade relacionada a não apresentação de recibos de cachês. Note-se que a exclusão dessa irregularidade altera o débito da condenação, visto que remanescem outra irregularidade que ocasionou o débito com valor equivalente a parte do total repassado pela União à convenente (execução física, R$ 39.448,20) .
14.3. Quanto ao argumento da defesa de que os custos das contratações foram condizentes com os praticados no mercado da região, registra-se que tal questionamento não foi objeto de citação. 
14.4. Por fim, quanto ao pedido de arquivamento dos autos, informa-se que não é praxe deste Tribunal o arquivamento de processos apenas com base no longo período decorrido, tendo em vista que o responsável foi devidamente comunicado ao longo dos anos, conforme prova as notificações do Mtur 1055/2012 (peça. 27) , 311/2013 (peça 41) e 509/2017 (peça 48) , mas ele não apresentou justificativas suficientes para elidir as irregularidades.
Prescrição da Pretensão Punitiva
15.	 Vale ressaltar que a pretensão punitiva do TCU, conforme Acórdão 1441/2016-TCU-Plenário, Relator Min. Benjamin Zymler, que uniformizou a jurisprudência acerca dessa questão, subordina-se ao prazo geral de prescrição indicado no art. 205 do Código Civil, que é de dez anos, contado da data de ocorrência da irregularidade sancionada, nos termos do art. 189 do Código Civil, sendo este prazo interrompido pelo ato que ordenar a citação, a audiência ou a oitiva do responsável.
16.	 No caso em exame, não é possível aplicação de multa, em virtude do caráter personalíssimo e intransmissível da penalidade.
CONCLUSÃO
17.	 Em face da análise promovida no item 14, propõe-se acatar parcialmente as alegações de defesa do responsável, verifica-se que o Sr. Airton Laurentino Junior (Espólio) não logrou comprovar a boa e regular aplicação dos recursos. Ademais, inexistem nos autos elementos que demonstrem a boa-fé do responsável ou a ocorrência de outras excludentes de culpabilidade.
18.	 Tendo em vista que não constam dos autos elementos que permitam reconhecer a boa-fé do responsável, sugere-se que as suas contas sejam julgadas irregulares, nos termos do art. 202, § 6º, do Regimento Interno do TCU, condenando-o ao débito atualizado monetariamente e acrescido de juros de mora, nos termos do art. 202, §1º do Regimento Interno do TCU, descontado o valor eventualmente recolhido. 
PROPOSTA DE ENCAMINHAMENTO
19.	Ante o exposto, submetem-se os autos à consideração superior com a proposta de:
a) Acatar parcialmente as alegações de defesa apresentadas pelo Sr. Airton Laurentino Junior (Espólio) , CPF XXX.234.004-XX;
b) julgar irregulares, nos termos dos arts. 1º, inciso I, 16, inciso III, alínea c, da Lei 8.443/1992, c/c os arts. 19 e 23, inciso III, da mesma Lei, as contas do Sr. Airton Laurentino Junior (Espólio) , CPF XXX.234.004-XX, ex-prefeito de Tenente Laurentino Cruz - RN, condenando-o ao pagamento da importância a seguir especificada, atualizada monetariamente e acrescida dos juros de mora, calculada a partir da data discriminada até a data da efetiva quitação do débito, fixando-lhe o prazo de quinze dias, para que comprove, perante o Tribunal, o recolhimento da referida quantia aos cofres do Tesouro Nacional, nos termos do art. 23, inciso III, alínea 'a', da citada lei, c/c o art. 214, inciso III, alínea 'a', do Regimento Interno do TCU.
	Data de ocorrência
	Valor histórico (R$) 
	Identificador da parcela

	12/2/2010
	39.448,20
	D1

	10/3/2010
	17,76
	C1

	Valor atualizado do débito (com juros) em 17/9/2021: R$ 92.266,07 (peça 96) 
c) autorizar, desde logo, a cobrança judicial das dívidas, caso não atendida a notificação, na forma do disposto no art. 28, inciso II, da Lei 8.443/1992;
d) autorizar também, desde logo, se requerido, com fundamento no art. 26, da Lei 8.443, de 1992, c/c o art. 217, §§ 1º e 2º do Regimento Interno do TCU, o parcelamento da (s) dívida (s) em até 36 parcelas, incidindo, sobre cada parcela, corrigida monetariamente, os correspondentes acréscimos legais, fixando-lhe o prazo de quinze dias, a contar do recebimento da notificação, para comprovar, perante o Tribunal, o recolhimento da primeira parcela, e de trinta dias, a contar da parcela anterior, para comprovar os recolhimentos das demais parcelas, devendo incidir, sobre cada valor mensal, atualizado monetariamente, os juros de mora devidos, no caso do débito, na forma prevista na legislação em vigor, alertando o responsável de que a falta de comprovação do recolhimento de qualquer parcela importará o vencimento antecipado do saldo devedor, nos termos do § 2º do art. 217 do Regimento Interno deste Tribunal; 
e) enviar cópia do Acórdão a ser prolatado à Procuradoria da República no Estado do Rio Grande do Norte, nos termos do § 3º do art. 16 da Lei 8.443/1992, c/c o § 7º do art. 209 do Regimento Interno do TCU, para adoção das medidas cabíveis; e
f) enviar cópia do Acórdão que vier a ser proferido ao Ministério do Turismo e ao responsável (Espólio) , para ciência;
g) informar à Procuradoria da República no Estado do Rio Grande do Norte, ao Ministério do Turismo e ao responsável que a presente deliberação, acompanhada do Relatório e do Voto que a fundamenta, está disponível para a consulta no endereço www.tcu.gov.br/acordaos, além de esclarecer que, caso requerido, o TCU poderá fornecer sem custos as correspondentes cópias, de forma impressa; e
h) informar à Procuradoria da República no Estado do Rio Grande do Norte que, nos termos do parágrafo único do art. 62 da Resolução TCU 259/2014, os procuradores e membros do Ministério Público credenciados nesta Corte podem acessar os presentes autos de forma eletrônica e automática, ressalvados apenas os casos de eventuais peças classificadas como sigilosas, as quais requerem solicitação formal."
2.	       O MP/TCU, representado pelo subprocurador-geral Paulo Soares Bugarin, manifestou-se nos seguintes termos[footnoteRef:3]: [3:  Peça 100.] 
"Trata-se de tomada de contas especial instaurada pelo Ministério do Turismo em desfavor do espólio de Airton Laurentino Junior, ex-prefeito de Tenente Laurentino Cruz/RN na gestão 2009 a 2012, em razão de irregularidades identificadas na execução do Convênio 1820/2009, firmado entre a União e o aludido município. De acordo com o plano de trabalho aprovado, o pacto tinha como objeto a promoção de evento intitulado '1º Réveillon Fest da Serra' e contou com o aporte de R$ 105.700,00, dos quais R$ 100.000,00 foram repassados pelo concedente.
2. O ajuste foi vigente no período de 23/12/2009 a 30/4/2010, com prazo final para apresentação da prestação de contas em 31/5/2010. Consoante apurou o controle interno, o responsável não logrou demonstrar a regularidade da execução física e financeira da avença, motivo que levou à impugnação integral dos valores geridos.
3. No âmbito desta Corte de Contas, ao constatar que o Sr. Airton Laurentino Júnior faleceu em 15/3/2016, a unidade técnica procedeu à citação de seu espólio para recolher o valor do débito aos cofres do Tesouro Nacional ou apresentar alegações de defesa sobre as seguintes irregularidades:
	i) não comprovação da execução física do convênio, uma vez que não foram apresentadas filmagens ou fotografias da festividade;
	ii) ausência de nexo de causalidade entre a verba pública e o evento realizado (não foram apresentados os comprovantes de pagamento dos cachês aos músicos contratados) ;
	iii) não apresentação dos contratos de exclusividade das bandas Forrozão Aryaxe, Alcymar Monteiro e Forró do Bagaço.
4. Devidamente notificado, o espólio do ex-prefeito apresentou manifestação (peça 89) em que aduz, em síntese, que a apresentação de fotografias e filmagens do evento não foi exigida pelo termo de convênio, de forma que não seria razoável condicionar a aprovação das presentes contas à entrega de tais documentos. No que concerne à contratação da empresa que intermediou o pagamento dos artistas, argumentou que o entendimento à época era de que a inexigibilidade de licitação poderia ser adotada desde que fossem apresentadas as cartas de exclusividade para data e local específicos, o que foi feito pelo ex-gestor. Em vista disso, pugnou pela elisão das irregularidades que ensejaram a instauração desta TCE.
5. Por sua vez, a unidade técnica se manifestou em prol do acolhimento parcial das alegações de defesa trazidas pelo espólio, por considerar que, à época da celebração do convênio, não havia exigência legal que determinasse a apresentação do comprovante de recebimento dos cachês pelos próprios artistas, motivo pelo qual considera elidida a irregularidade na execução financeira do ajuste.
6. No que concerne à irregularidade relacionada à execução física do pacto, posicionou-se pela manutenção da não comprovação da efetiva realização dos seguintes itens: i) shows da Banda Forró do Bagaço (R$ 10.000,00) e Banda Forrózão Aryaxe (R$ 24.000,00) ; ii) infraestrutura do evento (banheiros químicos, R$ 2.500,00, e gerador, R$ 4.000,00) ; e iii) segurança (R$ 1.200,00) . Por esse motivo, considerou existir um débito no total de R$ 39.448,20 (valor histórico calculado em função do percentual de recursos federais do convênio) . Ao final, alvitrou proposta para julgar irregulares as contas de Airton Laurentino Júnior e condenar seu espólio ao ressarcimento do prejuízo apurado nos autos.
7. Com as vênias de estilo por divergir do entendimento esposado pela SecexTCE, reputo que o longo lapso temporal transcorrido desde a ocorrência dos fatos tidos como irregulares até o chamamento do espólio do responsável aos autos prejudica o pleno exercício do contraditório e ampla defesa.
8. A esse respeito, registro que o Convênio 1820/2009 foi firmado em 23/12/2009 (peça 5) e o espólio do Sr. Airton Laurentino Júnior somente foi notificado sobre a citação neste processo em 22/9/2020 (peça 88) , mais de dez anos depois. Por conseguinte, a situação em tela se amolda ao disposto no art. 6º, inciso II, da IN-TCU 71/2012, o qual dispensa a instauração de tomada de contas especial na hipótese de haver transcorrido prazo superior a dez anos entre a data de provável ocorrência do dano e a primeira notificação dos responsáveis pela autoridade administrativa competente.
9. Não se pode olvidar que os sucessores passaram a integrar este processo, do qual desconhecem a matéria especificamente tratada por não terem sido os gestores dos recursos, mais de uma década depois da execução do Convênio 1820/2009, o que certamente implica prejuízo à apresentação de defesa a este TCU. Nessa linha, cabe mencionar os Acórdãos 1492/2008 e 1254/2020, ambos da 1ª Câmara, e 176/2021-Plenário.
10. Ante o exposto, este representante do Ministério Público de Contas manifesta-se a favor do arquivamento dos presentes autos, sem julgamento de mérito, com fundamento no art. 212 do Regimento Interno-TCU, c/c os arts. 6º, inciso II, e 19 da Instrução Normativa-TCU 71/2012, em virtude da ausência de pressupostos de constituição e de desenvolvimento válido e regular do processo, haja vista que a citação do espólio de Airton Laurentino Júnior se deu mais de dez anos após a ocorrência dos fatos apontados, trazendo prejuízos ao exercício do contraditório e ampla defesa."
É o relatório.

José Murilo de Araújo Cruz (OAB/RN 10.896), representando Sueleide de Morais Araujo Erivan Freitas de Medeiros, Gildanyr Freitas de Medeiros e Tayron Laurentino de Medeiros Bezerra.

Subprocurador-Geral Paulo Soares Bugarin.

TOMADA DE CONTAS ESPECIAL. MINISTÉRIO DO TURISMO. FESTIVIDADES. RESPONSÁVEL FALECIDO. CITAÇÃO DO ESPÓLIO. ACATAMENTO PARCIAL DAS ALEGAÇÕES DE DEFESA PELA UNIDADE INSTRUTIVA. PROPOSTA DE JULGAMENTO PELA IRREGULARIDADE DAS CONTAS SEM APLICAÇÃO DE MULTA. PREJUÍZO AO CONTRADITÓRIO E À AMPLA DEFESA APONTADO PELO MP/TCU. PROPOSTA DE ARQUIVAMENTO SEM JULGAMENTO DE MÉRITO. ACOLHIMENTO. ARQUIVAMENTO. COMUNICAÇÕES.

TOMADA DE CONTAS ESPECIAL (TCE)

Secretaria de Controle Externo de Tomada de Contas Especial (Secex-TCE).

Em exame, tomada de contas especial instaurada pelo Ministério do Turismo em desfavor do Sr. Airton Laurentino Junior, então prefeito do município de Tenente Laurentino Cruz/RN (2009-2012) , devido à não comprovação da regular aplicação dos recursos repassados por meio do convênio 1820/2009 celebrado entre aquele órgão e a referida municipalidade, cujo objeto foi a realização do "1º Réveillon Fest da Serra".
2. O ajuste totalizou R$ 105.700,00, sendo R$ 100.000,00 provenientes da União, efetivamente transferidos, e o restante relativo à contrapartida. A vigência estava estipulada para o período de 23/12/2009 a 30/4/2010, com prazo para apresentação da prestação de contas fixado para terminar em 31/5/2010[footnoteRef:2]. [2:  Peça 7.] 
3. A prestação de contas foi apresentada de forma incompleta, o que levou o órgão concedente a instaurar esta TCE[footnoteRef:3], devido à "não comprovação da boa e regular aplicação dos recursos recebidos da União, por meio do convênio 727155/2009, celebrado entre o Ministério do Turismo e a prefeitura do município Tenente Laurentino Cruz - RN." [3:  Peça 126.] 
4. O responsável, devidamente notificado[footnoteRef:4], não apresentou justificativas que fossem consideradas suficientes para afastar a decisão de instaurar a tomada de contas especial. [4:  Peças 5, 7 e 10.] 
5. No âmbito do Tribunal, diante da informação de que o responsável havia falecido, em 15/3/2016, a Secretaria de Controle Externo de Tomada de Contas Especial (Secex-TCE) expediu diligências: a) ao Poder Judiciário do Estado do Rio Grande do Norte (Comarca de Tenente Laurentino Cruz/RN) , e b) ao Cartório Único de Notas e Registros de Tenente Laurentino Cruz/RN[footnoteRef:5]. [5:  Peças 72 e 73.] 
6. Em resposta, tanto o Poder Judiciário quanto o cartório informaram que não havia registro/documento de inventário, arrolamento de bens ou registro de partilha em nome do Sr. Airton Laurentino Junior.
7. A unidade instrutiva realizou, então, a citação do espólio do responsável, nos seguintes termos[footnoteRef:6]: [6:  Peça 80.] 
"Irregularidade 1: não comprovação da execução física do objeto do convênio.
 (...) 
Conduta: na parcela D1 - não apresentar imagens (fotografias ou filmagens) ou outros documentos que provassem a execução dos itens previstos no plano de trabalho e pagos com recursos do convênio.
 (...) 
Irregularidade 2: ausência de comprovação de que as empresas que não detinham direitos de exclusividade, contratadas irregularmente por inexigibilidade, pagaram o cachê de bandas ou cantores que realizaram o evento.
 (...) 
Conduta: na parcela D1 - não apresentar notas fiscais e recibos (ou outros documentos equivalentes) emitidos em nome das bandas e cantores e assinados por seus representantes legais ou pelos seus empresários exclusivos, sendo essa representação ou exclusividade registrada em cartório."
8. Regularmente citado[footnoteRef:7], o espólio do responsável apresentou alegações de defesa[footnoteRef:8], conforme o seguinte excerto da instrução da Secex-TCE[footnoteRef:9]:  [7:  Peça 87.]  [8:  Peça 89.]  [9:  Peça 97.] 
"13.1. Inicialmente a defesa alegou que os itens cobrados, tais como fotografias ou filmagens em que conste a apresentação dos artistas no dia do evento, não podem ser exigidos como condicionante da aprovação das contas, pois eles não faziam parte do plano de trabalho e tampouco do instrumento de convênio.
13.2. Quanto à não apresentação dos contratos de exclusividade das bandas Forrozão Aryaxe, Alcymar Monteiro e Forró do Bagaço com os empresários contratados registradas em cartório, alegou que a interpretação do MTur foi a de que o procedimento de inexigibilidade poderia ser realizado para contratações por meio de intermediários ou por representantes dos artistas, bastando para tanto que fosse apresentado a carta de exclusividade para a data e local específicos, juntamente com o contrato de representação sem data e local específicos.
13.3. Nesse contexto, destacou que as cartas de exclusividades apresentadas para o dia e o local do evento foram assinadas por seus empresários exclusivos, bem como os orçamentos foram assinados pela empresa intermediária (Gargalheiras Produções CNPJ 06.267.680/0001-90) .
13.4. Ressaltou que a área técnica do Ministério do Turismo tinha conhecimento, muito antes de aprovar o plano de trabalho, de que se tratava de intermediação e mesmo assim não solicitou outros orçamentos, o que restaria frustrado, pois nenhuma outra empresa teria exclusividade daquelas bandas para aquela data. Ademais, defendeu que os custos das contratações foram condizentes com os praticados no mercado da região.
13.5. Defendeu, ainda, que as irregularidades apontadas não geraram dano ao Erário, que não houve má-fé na gestão dos recursos repassados mediante o Convênio 1820/2009 (SIAFI 727155) e que face ao longo período perpetrado entre a pactuação do convênio em 2009 até os dias atuais o mais admissível neste momento seria o trancamento deste processo pelo TCU.
13.6. Por fim, requereu (peça 89, p. 6) o julgamento pela regularidade das contas, ou se outro for o entendimento deste Tribunal, que sejam julgadas regulares com ressalva e seja dada quitação, de modo a desconstituir as imputações legais aplicadas, seguindo-se o arquivamento dos respectivos autos com supedâneo no art. 16, inciso II, c/c art. 18 e 23, inciso II, da Lei 8.443/1992." (grifei) 
9. Quanto à não comprovação de realização de parte do objeto, por meio da apresentação de fotos, filmagens ou documentos, a unidade instrutiva esclarece o seguinte:
14.1.1. Nesse contexto, cita-se, ainda o alerta dado ao convenente pelo MTur, por meio do Parecer Técnico 1841/2009, antes da assinatura do convênio, in verbis (peça 3, p. 4) :
 (...) 
Aproveitamos a oportunidade para ressaltar que é de fundamental importância informar ao CONVENENTE que, na execução das despesas de todos os serviços descritos na Proposta em epígrafe, com os recursos recebidos em transferência, deverão ser adotados os procedimentos estabelecidos pela Lei nº 8666/93 e, por ocasião da prestação de contas, deverão ser apresentados documentos, amostras, fotos e gravações do material de divulgação produzido, bem como, declaração expressa - do Convenente e de uma Autoridade local - e fotos da realização do evento, de modo que seja comprovada a contratação e execução de todos os serviços previstos no Plano de Trabalho analisado.
10. No que se refere à não apresentação dos contratos de exclusividade das bandas, a unidade instrutiva manifestou-se da seguinte forma[footnoteRef:10]: [10:  Peça 97.] 
"14.2.3. Verifica-se que quase dez anos após os fatos do convênio, o responsável está sendo cobrado por documentos sobre os quais ele não tinha como saber que lhe eram exigíveis, pois o termo de convênio não previa essa obrigação (nem a legislação) . 
14.2.4. Assim, mesmo com o dever de prestar contas, prestigiado nas linhas anteriores dessa instrução, não se pode exigir desse gestor essa documentação a essa altura.
14.2.5. Dito isso, para o caso vertente, o entendimento do Acórdão 1435/2017-TCU-Plenário, deve ser desconsiderado, visto que sua utilização implicaria em desrespeito ao Contraditório e à Ampla Defesa do responsável. 
14.2.6. Cabe relatar que, ao apreciar situação bastante assemelhada à presente, o TCU deliberou pela elisão do débito decorrente da irregularidade em comento, conforme consta do voto condutor do Acórdão 2256/2019-TCU-Segunda Câmara, da relatoria do Ministro Aroldo Cedraz, o seguinte excerto:
'12. Deixo de acolher a proposta alternativa formulada pelo douto representante do Ministério Público/TCU com vistas à 'renovação da citação do sr. Gilberto Muniz Dantas, ex-prefeito do Município de Fagundes-PB, pelo valor original de R$ 100.000,00 (data da ocorrência: 20.8.2008) , tendo em vista a não comprovação da boa e regular aplicação dos recursos, ante a ausência de documentação comprobatória (documentos fiscais/recibos) dos cachês efetivamente pagos às bandas identificadas no projeto básico/plano de trabalho (peça 2, pp. 69/73) , impossibilitando a verificação do nexo causal entre os recursos transferidos e as despesas indicadas na prestação de contas' (peça 32, p. 7; negrito consta no original) .
13. E assim o faço, levando em consideração o fato de que a pessoa jurídica contratada em 2008 pelo Município de Fagundes-PB para promover os shows anunciados para a Festa de 'São João Antônio' foi a empresa Sheila Promoções, Eventos e Serviços Eireli - ME, de modo que deveria ter sido ela, e ninguém mais, a emissora das notas fiscais e recibos, assim como a destinatária dos respectivos pagamentos. Inexistiu, portanto, qualquer descumprimento ao Termo de Convênio 772/2008, à Portaria Interministerial 127/2008, aos arts. 62 e 63 da Lei 4.320, de 17/3/1964, e ao art. 93 do Decreto-Lei 200, de 25/2/1967, indicados como fundamentação jurídica das citações realizadas nos presentes autos (peças 9 e 22) .
14. Não faz sentido, destarte, que somente agora, em sede de tomada de contas especial, se exija do Sr. Gilberto Muniz Dantas a apresentação de 'documentação comprobatória (documentos fiscais/recibos) dos cachês efetivamente pagos às bandas identificadas no projeto básico/plano de trabalho' como condição para reconhecimento de nexo causal entre os recursos repassados ao Município de Fagundes-PB por força do Convênio 772/2008 e os pagamentos efetuados com a realização, em 2008, da Festa de 'São João Antônio' naquela localidade. Obviamente, a apresentação desse rol de documentos probatórios se torna obrigatória nos ajustes em que o termo de convênio contemple tal exigência, o que, entretanto, não se verifica neste TC-Processo 003.545/2015-6.'
14.2.7. Nesse contexto, a alegação de defesa deve ser acolhida, e deve ser considerada elidida a irregularidade relacionada a não apresentação de recibos de cachês. Note-se que a exclusão dessa irregularidade altera o débito da condenação, visto que remanescem outra irregularidade que ocasionou o débito com valor equivalente a parte do total repassado pela União à convenente (execução física, R$ 39.448,20) ." (grifei) 
11. E, por fim, quanto ao pedido de arquivamento dos autos, a unidade consigna que não é praxe deste Tribunal que o arquivamento de processos ocorra apenas com base no longo período decorrido, tendo em vista que o responsável foi devidamente comunicado ao longo dos anos[footnoteRef:11] sem a apresentação de justificativas suficientes para elidir as irregularidades. [11:  Notificações do MTur 1055/2012 (peça. 27) , 311/2013 (peça 41) e 509/2017 (peça 48) .] 
12. Assim, a secretaria propõe acatar parcialmente as alegações de defesa apresentadas pelo espólio, visto que os argumentos de defesa não foram suficientes para elidir a irregularidade imputada ao responsável, com o consequente julgamento pela irregularidade das contas, sem aplicação de multa, tendo em vista o caráter personalíssimo e intransmissível da penalidade face o falecimento do responsável.
13. O MP/TCU, representado pelo subprocurador-geral Paulo Soares Bugarin, diverge da unidade instrutiva nos seguintes termos[footnoteRef:12]: [12:  Peça 100.] 
"7. Com as vênias de estilo por divergir do entendimento esposado pela SecexTCE, reputo que o longo lapso temporal transcorrido desde a ocorrência dos fatos tidos como irregulares até o chamamento do espólio do responsável aos autos prejudica o pleno exercício do contraditório e ampla defesa.
8. A esse respeito, registro que o Convênio 1820/2009 foi firmado em 23/12/2009 (peça 5) e o espólio do Sr. Airton Laurentino Júnior somente foi notificado sobre a citação neste processo em 22/9/2020 (peça 88) , mais de dez anos depois. Por conseguinte, a situação em tela se amolda ao disposto no art. 6º, inciso II, da IN-TCU 71/2012, o qual dispensa a instauração de tomada de contas especial na hipótese de haver transcorrido prazo superior a dez anos entre a data de provável ocorrência do dano e a primeira notificação dos responsáveis pela autoridade administrativa competente.
9. Não se pode olvidar que os sucessores passaram a integrar este processo, do qual desconhecem a matéria especificamente tratada por não terem sido os gestores dos recursos, mais de uma década depois da execução do Convênio 1820/2009, o que certamente implica prejuízo à apresentação de defesa a este TCU. Nessa linha, cabe mencionar os Acórdãos 1492/2008 e 1254/2020, ambos da 1ª Câmara, e 176/2021-Plenário.
10. Ante o exposto, este representante do Ministério Público de Contas manifesta-se a favor do arquivamento dos presentes autos, sem julgamento de mérito, com fundamento no art. 212 do Regimento Interno-TCU, c/c os arts. 6º, inciso II, e 19 da Instrução Normativa-TCU 71/2012, em virtude da ausência de pressupostos de constituição e de desenvolvimento válido e regular do processo, haja vista que a citação do espólio de Airton Laurentino Júnior se deu mais de dez anos após a ocorrência dos fatos apontados, trazendo prejuízos ao exercício do contraditório e ampla defesa."
14. Opina, portanto, pelo arquivamento destes autos.
II
15. Acolho a proposta do MP/TCU.
16. De fato, presume-se que o longo lapso temporal transcorrido desde a ocorrência dos fatos tidos como irregulares até o chamamento do espólio do responsável ao processo prejudica o pleno exercício do contraditório e ampla defesa, conforme jurisprudência desta Corte apontada pelo MP/TCU[footnoteRef:13]. [13:  Acórdãos 1492/2008 e 1254/2020, ambos da 1ª Câmara, e 176/2021-Plenário.] 
17. Com bem frisado pelo MP/TCU, o convênio 1820/2009 foi celebrado em 23/12/2009 e o espólio do responsável somente foi notificado, mediante citação, em 22/9/2020, mais de dez anos depois. A situação, por conseguinte, se amolda ao disposto no art. 6º, II, da IN TCU 71/2012, o qual dispensa a instauração de tomada de contas especial na hipótese de haver transcorrido prazo superior a dez anos entre a data de provável ocorrência do dano e a primeira notificação dos responsáveis pela autoridade administrativa competente.
18. Portanto, devem os autos serem arquivados, sem julgamento de mérito, com fundamento no art. 212 do RI/TCU, c/c arts. 6º, II, da IN TCU 71/2012, em virtude da ausência de pressupostos de desenvolvimento regular do processo, haja vista que a citação do espólio do Sr. Airton Laurentino Júnior se deu mais de dez anos após a ocorrência dos fatos apontados como danosos ao erário. 
Diante do exposto, manifesto-me pela aprovação do acórdão que ora submeto à apreciação deste Colegiado.
TCU, Sala das Sessões, em tagDataSessao.
Weder de Oliveira
Relator